最高法院民事判決　　　　　　　　　　　　　　　八十六年度台上字第二八八七號
　　上　訴　人　彰慶營造工程有限公司
　　法定代理人　曹永杉
　　訴訟代理人　劉長銘律師
　　被 上訴 人　中國石油股份有限公司
　　法定代理人　李樹久
　　訴訟代理人　邱雅文律師
右當事人間請求給付工程款事件，上訴人對於中華民國八十五年七月十七日台灣高等
法院第二審更審判決（八十四年度重上更(一)字第三○號），提起上訴，本院判決如左
：
    主  文
上訴駁回。
第三審訴訟費用由上訴人負擔。
    理  由
本件第三審訴訟繫屬中，被上訴人之法定代理人由張子源更換為李樹久，茲經李樹久
聲明承受訴訟，合先敘明。
次查上訴人主張：伊承攬被上訴人之台中港輸油站整地排水及路基等工程（下稱台中
港工程），追加減後之工程總價為新台幣（下同）五千四百四十八萬三千二百五十元
，伊竣工後，經被上訴人驗收合格，竟以伊逾期三十三天完工為由，扣留罰款五百三
十九萬三千八百四十二元拒付。另伊承攬王田油庫第二自動灌裝工程消防泵遮雨棚及
水池等工程（下稱王田工程），追加減後之工程總價為一千三百五十二萬四千六百三
十三元，伊於竣工經被上訴人完成初驗後，亦被以逾期完工為由，扣留第四、五期價
金中之四百零五萬七千三百九十元拒付。又伊承攬之王田工程，追加安裝防爆控制箱
工程款七十八萬七千五百元及清理廢油池工程款五十五萬七千三百四十二元，被上訴
人均拒不給付，計未付工程款為一千零七十九萬六千零七十四元。縱伊違約，被上訴
人所訂違約金額亦屬過高，應予酌減等情，除原審判命被上訴人給付三百五十九萬五
千八百九十五元本息部分已確定外，求為命被上訴人再給付七百二十萬零一百七十九
元並加給法定遲延利息之判決。
被上訴人則以：上訴人承攬之台中港工程，逾期三十三天完工，依工程合約第十六條
規定，每日照工程總價五千四百四十八萬三千二百五十元之千分之三計算罰款為五百
三十九萬三千八百四十二元。另王田工程，至今尚未完成驗收合格，工程逾期三百十
一天，依約最高累計至工程總價一千三百五十二萬四千六百三十三元之百分之三十計
罰，應扣款四百零五萬七千三百八十九元。至防爆控制箱及清理廢油池，均在原發包
之工程範圍內，不得另行請求付款等語，資為抗辯。
原審斟酌全辯論意旨及調查證據之結果，以：（一）關於台中港工程有無逾期三十三
天完工部分：台中港工程依約應於民國八十年六月十九日開工，工期一百八十日曆天
，嗣追加工期四十天，合計工期為二百二十日曆天，上訴人於八十一年七月五日竣工
，實際工期為三百八十三日曆天，扣除：(1)自八十年六月十九至二十七日止，因工地
另有工程施工，影響上訴人施工，扣除工期八天；(2)八十年七月十八、十九日，同年
八月十七、十八日，同年十月一日，三次颱風，扣除工期五天；(3)八十年十一月十二
日起至八十一年二月二十七日止，因變更設計暫停施工，扣除工期九十八天；(4)八十
一年五月一日起至同年月十四日止，因其他工程遲延交出工地，依權重比例扣除工期
四天；(5)因砂石短缺，扣除工期十五天。總計經被上訴人認可扣除之工期為一百三十
日。查兩造合約第五條第二項約定：「施工期間內，因天時、天災或其他不可抗力之
因素，或配合甲方（即被上訴人）其他工程施工，或甲方供料延誤，或道路禁挖期間
，確實不能工作，經甲方同意延遲開工或停工，並在施工日報中載明者，不計工期。
」顯見不計工期之前提為：(1)有特定事由，(2)經被上訴人同意，(3)載明於施工日報表
。本件工程之工期本約定為日曆天，除有可歸責於被上訴人之事由外，工期之計算不
應因天時、天災或其他因素而受影響。上開不計工期之約定，係定作人就工期所給予
承攬人之優惠，綜觀契約全文，並未對上訴人顯失公平，契約之約定，自應受尊重。
再施工日報表中，並無上訴人主張之(1)因天災或不可抗力之因素，應扣四天工期；(2)
依協調會決議停工十四天，應全部扣減工期；(3)因有其他公司承包之工程同時施工，
影響其施工，應扣除工期五十五天；(4)自八十一年三月一日起至八十一年四月三十日
止，因輸油站建築工程、防火牆工程、消防管線工程及油管線工程同時在工地施工，
使其整地排水工程無法施工，應扣減工期二十一天，計應再扣除工期九十天之記載；
被上訴人亦否認除上開可扣除之一百三十天工期外，曾同意再扣除九十、一百一十四
天或一百一十七天工期，上訴人之上開主張，自非可採。且兩造合約第二十五條明定
工程施工說明書及補充說明書為合約附件，與合約具同樣效力；補充說明書第三條之
二約定：「每年七至九月為雨季，十月至隔年三月為東季風期，投標廠商需於投標時
詳細考慮前述影響，而估算於估價單內，並不得據以要求延長工期。」足見台中港區
因地形因素，東北季風特別強勁，早在兩造訂約時即有所預期，尚不得以一般公私立
機關之是否停止上班、上工標準，資為本件認定能否施工、可否扣除工期之依據。交
通部中央氣象局函送之蒲福風級表及上訴人提出之中央氣象局梧棲氣象站地面定時風
速統計表，尚難作為有利上訴人認定之依據。又八十年九月三十日為星期一，雖為雨
天，但並無颱風之發布，當地各公私機關均照常上班、上課，為上訴人所不爭，上訴
人亦派有工地主任一人、鋼筋工人六人、模板工人七人及技工三人，運土卡車二輛、
堆土機及滾壓機各一台在場工作，有工程日報表附卷可稽，足見當日實際確有施工，
被上訴人主張當日之工期仍應計算，並無不當。再被上訴人曾召集施工有關廠商協調
，要求泵輸、消防、儀電及防蝕等各承包商配合於八十一年五月一日前回填，實際延
至同月十四日始告完成回填，有台中港輸油站工程施工協調會紀錄及公務聯繫單足稽
；被上訴人出具之公務聯繫單固記載：「有關八十一年五月一日至十四日路基工程因
他案工程影響而無法施工，經依權重比計算核准展延四天」之記載，唯依工程日報表
之記載，八十一年五月一日至七日及十一至十四日均為晴天，同月十日為陰天，系爭
工程上訴人分別派有工地主任一名，技工十六至三十四名不等在現場工作，工作內容
為「整地小搬運及整平，油水分離池紮鋼筋，模板組立及ＲＣ澆注，路面部分填級配
、整平及夯實，簡易三公分ＡＣ路面舖設，道路路基填級配及整平」等項，足見上訴
人主張該十四日均無法施工，要屬無據。況其他廠商未回填者，僅影響上訴人三公分
厚簡易ＡＣ路面之舖設工作，其餘油水分離池、排水溝、回填土方及其ＡＣ他路面舖
設工作，仍不受影響，被上訴人已依權重比准予扣除工期四天，上訴人主張十四天均
應扣除工期，自無足採。又上訴人提出之八十年八月五至二十五日之工程日報表中，
雖分別載有「台中港輸油站油槽區噴砂除及油漆工程進行中，部分剩料未清除，妨
礙本工程施工」、「台中港輸油站噴砂除及油漆工程施工中，該區目前尚無法進場
施工」、「八十年八月二十一日下午本工程與油槽區除油漆工程廠商施工協商」等
語，惟因台中港工程內容非只一端，上訴人自得機動調整施工進度及方法以資配合，
或向被上訴人提出停工要求以保權益，或與其他施工廠商協調以利施工。上訴人雖於
八十年八月九日致函被上訴人，謂有關浮頂汽油槽焊造工程於八十年七月二十六日竣
工後，剩餘少部分廢料未清理，影響整地排水工程施工等語，被上訴人接獲通知後，
即通知原焊造工程廠商予以清理，並於同年八月十四日清理完畢。是該部分僅為廢料
之清理問題，且在上訴人通知後五日內即已清理完畢。至於浮頂油槽除油漆工程雖
於八十年七月十日至十一月二十一日期間施工，被上訴人既否認該部分施工影響上訴
人之工程進度及同意不計工期，上訴人又不能舉證證明確有影響工程進度及曾提出八
十年八月五日至二十五日停工之要求，自難僅以照片及上訴人自行製作之簡圖，為其
有利之認定。是被上訴人抗辯實際工期為三百八十三日曆天，減去約定工期二百二十
日曆天及可扣除工期一百三十天，上訴人超過之工期為三十三天，應屬可取。（二）
關於王田工程有無逾期三百一十一天部分：王田工程依約應於八十年五月二日開工，
工期一百三十日曆天，預定八十年九月八日完工，但自八十年五月二日至同年月二十
八日停工二十七天，自八十年七月十五日至同年九月四日停工五十二天，自八十年十
一月四日至八十一年一月二十三日停工八十一天，自八十一年一月三十一日至同年三
月十三日停工四十三天，以上自八十年五月二日開工至八十一年三月十三日止三百一
十七天內，因故計依約停工二百零三天等情，為兩造所不爭。至上訴人主張仍有因油
槽開坪工程尚未完成、開坪防火牆工程尚未完成等因素，在此期間內被上訴人提供之
施工範圍僅為上訴人施工範圍之三分之一，其餘三分之二無法施工，依此比例應扣除
工期七十六天云云，為被上訴人否認，且八十年八月九日前後，恰為上訴人自八十年
七月十五日起至八十年九月四日止停工之期間，其工期已全部扣減，自無再依影響程
度，按實折算之餘地；再依上開停工報告、復工報告之記載，八十年五月二日第一次
停工原因為「１合約內油槽管墩無法如期開工，因油槽開平工程尚未完成，２306#舊
油池管線未遷移，消防水池無法施工，３油管及材料堆置工地未遷移，以致油水分離
池、ＡＣ道路無法施工」，八十年五月二十九日申請復工之理由為「306#油槽舊有之
管線業已遷移，材料庫堆置於施工位置之管線、材料均已搬離」，固未提及原停工之
第一項原因，但上訴人認為原停工三項原因中之第二、三項原因已消失，因而申請復
工，自係斟酌現場狀況而申請；且施工順序有其先後，上訴人認為二項停工原因消失
後申請復工，即係認為未消失之第一項原因不影響其全面施工，始提出復工申請，是
其主張施工之一百一十四日期間內，仍有因其他工程影響而無法全面施工，應扣除工
期云云，要難採信。又被上訴人已陳明：依上訴人蓋章確認之竣工報告所示，實際竣
工日期為八十二年三月十四日，故上訴人無故延遲日期為三百一十一日等語，核與八
十二年三月八日至三月十四日工程日報表所載「本工程於八十二年三月十四日完成」
相符，該工程日報表右下方並有上訴人職員鄭榮銀之簽名確認，上訴人空言主張其竣
工報告記載不實云云，即非可採。關於雨棚鋼構，依兩造約定之施工規範書，上訴人
應於安裝前先將製造圖送審合格後，始得安裝，上訴人拒不依該規範書履行，經被上
訴人去函警告，自不能以上訴人自行認定之完工日期作為計算兩造間工期之依據。再
依施工圖及工程估價明細表固均僅記載電動閘門一式及其圖說，施工圖中之附註７記
載Ｇ４－Ｇ８電動閘門規範請見規範書SP-C590-47-2，該規範書之2.2i記載「操作
控制設備：電動閘門製造廠商應提供一防爆型現場控制箱，內設置受電用模殼式斷路
器、正反機械連鎖型電磁開關及過載電評、控制箱防潮電熱器及恆溫器、升降控制開
關、控制變電器、比壓器、比流器、電流計、電壓計、儀表切換開關、補助電驛〞LO
CAL REMOTE〞、選擇開關、極限開關、扭矩開關」等，足見所謂控制箱係電動閘門，
操作開關必備之設置，無該控制箱、閘門不能操作控制，本應包含於電動閘門中，上
訴人主張防爆控制箱為追加工程，不得算入工期，尚無可取。被上訴人辯稱王田工程
遲延完工三百一十一日，應屬可採。（三）關於防爆型控制箱有無在原契約工程範圍
內：防爆型控制箱部分既非追加工程，即無追加工程款七十八萬七千五百元及其利息
可言。（四）關於清理廢油池是否在王田工程原發包之工程範圍內：兩造工程合約C0
00-0-000A 圖號消防水池基礎平面圖，已標示「拆除廢棄油槽鈑及其支撐鋼柱」，而
該圖號之附註第一○項亦載明：「現有舊廢棄油槽內有礙施工之所有殘留鐵件或廢土
等，均應依工程師指示清除乾淨，以利施工」，足見清理廢油池之工程係在原發包工
程範圍內。綜上，關於(一)台中港輸油站整地排水工程逾期三十三天完工部分，依兩造
工程合約第十六條約定，每逾期一日，照工程結算總價千分之三處罰，最高累計至百
分之三十，而此項工程結算總價為五千四百四十八萬三千二百五十元，以千分之三計
算，其逾期罰款金額為五百三十九萬三千八百四十二元。經審酌被上訴人迄未具體陳
述台中港輸油站因上訴人一月餘之遲延，究竟造成若干損失；而上訴人於施工期間，
工程屢次因故停工，致其工作人員無法依照原有進度調度，雖係由其自身因素所致，
但令其就遲延工期部分負擔以每日千分之三計算之違約罰款，顯屬過高，認違約罰款
以每日千分之一計算為適當。故被上訴人得主張抵銷工程尾款之違約罰款為一百七十
九萬七千九百四十七元，其餘工程款三百五十九萬五千八百九十五元，上訴人仍得請
求。(二)王田工程逾期三百一十一天部分，因逾期甚久，遲延罰款雖達工程總價百分之
三十，但工程結算總價為一千三百五十二萬四千六百三十三元，其百分之三十為四百
零五萬七千三百八十九元，而遲延三百一十一天折算，即每天罰款一萬三千零四十六
元，僅占結算工程總價之千分之○‧九六四，不及千分之一，難謂過高，自不應酌減
。從而上訴人請求被上訴人給付台中港工程之工程款三百五十九萬五千八百九十五元
及其法定遲延利息部分，應予准許。超過部分之請求，不應准許，為其得心證之理由
。並說明對兩造其餘攻擊防禦方法之取捨意見，因而將第一審所為上訴人敗訴判決部
分予以廢棄，改判命被上訴人給付三百五十九萬五千八百九十五元本息，並駁回上訴
人其餘之上訴，經核於法洵無違誤。
原審係依據合約第五條第二項：「施工期間內，因天時、天災或其他不可抗力之因素
，或配合甲方（即被上訴人）其他工程施工，或甲方供料延誤，或道路禁挖期間，確
實不能工作，經甲方同意延遲開工或停工，並在施工日報中載明者，不計工期」之約
定，認定不計工期之前提為：(1)、有特定事由，(2)、經被上訴人同意，(3)、載明於施
工日報表。至上訴人因未踐履報請被上訴人同意之程序要件，經被上訴人基於實際考
量而准予不計工期，乃屬被上訴人一方之寬容，不得執此指摘原判決認定事實不憑證
據。另原審係依中央氣象局梧棲氣象站露絲颱風警報單，顯示該颱風之警戒區均在台
南以南地區，並未過境台中地區（見外放證物被證一七）及工程日報表之記載，認定
八十年九月三十日上訴人派有工地主任一人、鋼筋工人六人、模板工人七人及技工三
人，運土卡車二輛、堆土機及滾壓機各一台在場工作；又經審酌上訴人八十二年五月
二十四日準備書狀(一)所附對照表，要求按權重比例方式計算等情，因認工程進行中因
部分不能施工，其受影響之工作期間，應依實際受影響之數量與如未受影響時得施工
數量之比例，乘以受影響之天數，核實計算即權重比方式計算，並不違背法令。又原
審關於(一)台中港輸油站整地排水工程逾期三十三天完工部分，已核減違約罰款按每日
千分之一計算；並說明(二)王田工程逾期三百一十一天部分，因逾期甚久，其每日罰款
比率尚不及千分之一，不應酌減之理由。上訴論旨，復就原審取捨證據、認定事實，
暨解釋契約之職權行使，指摘原判決不當，聲明廢棄，不能認為有理由。
據上論結，本件上訴為無理由。依民事訴訟法第四百八十一條、第四百四十九條第一
項、第七十八條，判決如主文。
中      華      民      國    八十六    年      九      月     十二     日
                              最高法院民事第五庭
                                  審判長法官  吳  啟  賓
                                        法官  洪  根  樹
                                        法官  謝  正  勝
                                        法官  劉  福  來
                                        法官  黃  熙  嫣
      右正本證明與原本無異
                                              書  記  官
中      華      民      國    八十六    年      九      月    二十六    日
